臺灣板橋地方法院交通事件裁定　　　　 96年度交聲字第417號
原處分機關　交通部公路總局臺北區監理所
異　議　人　甲○○
即受處分人
上列異議人因違反道路交通管理處罰條例案件，對於交通部公路
總局臺北區監理所於民國96年3 月23日以北監自裁字第裁40-ZCA
182639號所為之裁決處分（原舉發案號：內政部警政署國道公路
警察局96年1 月26日公警局交字第ZCA182639 號），聲明異議，
本院裁定如下：
    主  文
原處分撤銷。
甲○○不罰。
    理  由
一、原處分意旨略以：異議人即受處分人甲○○於民國96年1 月
    14日上午10時16分許，駕駛車牌號碼為5432-PC 號之自用小
    客車，在國道一號高速公路南下車道152 公里處，於速限為
    時速100 公里之路段超速行駛（時速113 公里，超速13公里
    ），經雷達測速照相後，為內政部警政署國道公路警察局第
    三警察隊泰安分隊執勤警員掣開公警局交字第ZCA182639 號
    違反道路交通管理事件通知單逕行舉發，嗣異議人依法提出
    申訴，經交通部公路總局臺北區監理所於96年3 月23日以北
    監自裁字第裁40-ZCA182639號裁決書裁決，裁處異議人罰鍰
    新臺幣三千元，並記違規點數一點。
二、異議意旨則略以：異議人於96年1 月14日當天早上，本欲與
    懷有身孕之妻子前往彰化探視親戚，行經國道一號高速公路
    三義路段時，因妻子腹痛且有羊水滴漏、恐將臨盆而立即將
    妻子送醫，故車速較快，經南下車道152 公里處適有雷達測
    速而被照相，異議人超速實係緊急情形下不得已所為，異議
    人於當日中午12時許將妻子送至醫院，妻子並於翌日下午產
    下一女，爰請求撤銷原處分云云。
三、經查：
(一)本件異議人甲○○於96年1 月14日上午10時16分許，駕駛車
    牌號碼為5432-PC 號之自用小客車，在國道一號高速公路南
    下車道152 公里處，有「行駛高速公路速度超過規定最高速
    限（未滿20公里）」之違規事實，固據異議人坦承不諱。惟
    按因避免自己或他人生命、身體、自由、名譽或財產之緊急
    危難而出於不得已之行為，不予處罰，行政罰法第13條前段
    定有明文。經查：異議人之妻董曉秋於翌日即96年1 月15日
    下午3 時25分許，在臺北縣新莊市○○路98號之安諾婦產科
    診所產下一女乙節，有異議人所提該診所出具之出生證明書
    乙紙附卷可稽，是異議人稱當時係因其妻董曉秋有腹痛、羊
    水滴漏等徵兆，恐將臨盆，故緊急駕駛汽車折返臺北就醫，
    方於經過違規地點時，因情形急迫而超速等情，尚非無據。
(二)原處分機關雖認異議人之妻生產時間與異議人違規時間相隔
    逾一日、違規地點與其妻生產地點距離甚遠而無相當之關聯
    ，且異議人之車輛並非高速公路及快速公路交通管制規則第
    5 條第2 項所稱之特種車輛為由，仍予以裁罰。惟查婦女生
    產自陣痛時起至胎兒產出母體之時程長短，因個人情形而異
    ，其經過一、二日始順利生產者亦所在多有，異議人違規時
    間與其妻生產時間既僅相隔一日，顯與常情相符。另懷孕婦
    女如有陣痛、破水等徵兆，應即至醫院待產，否則可能危及
    母體及胎兒之生命、健康，此為一般人之經驗法則及醫學常
    識，異議人見其妻已有羊水滴漏之徵兆，而急欲將妻子送醫
    待產，亦為其身為人夫、人父所當為。而異議人與其妻之住
    所位於臺北縣中和市，渠等在前往彰化途中之苗栗三義路段
    突然遇此情形，與其臨時之間不知需費時多久方能覓得附近
    不熟之醫院待產，不如緊急折返平日進行產檢之婦產科待產
    （通常自三義地區折返臺北新莊地區，應在二小時內即可抵
    達），亦為情理之常，尚難以此遽認當時並非處於緊急危難
    之情況中。另異議人若已符合緊急避難之要件，即與其當時
    是否駕駛特種車輛無涉，併此敘明。
(三)綜上所述，異議人違規當時存有客觀上之緊急危難情狀，且
    異議人主觀上亦係出於避免他人生命、身體緊急危難之救助
    意思，業如前述，本院審酌異議人為爭取時間將其妻緊急送
    醫，於行經最高速限為時速100 公里之違規路段時，車速達
    時速113 公里，超速13公里，對於公眾往來安全雖潛有相當
    之危害性，然其違規當日為星期日上午，人車較為稀少，且
    若未能及時將其妻送醫，可能危及母體及胎兒生命、健康，
    經兩相權衡後，認異議人救助之法益高於被犧牲之法益，所
    實施之避難行為亦符合必要性及相當性原則，故異議人當時
    不得已而違規超速之行為，符合前揭行政罰法第13條前段所
    定緊急避難之要件，應阻卻違法，不予處罰。從而，原處分
    機關認定異議人不得主張緊急避難而予裁罰，尚有未洽，本
    件異議為有理由，爰撤銷原處分，並為不罰之諭知。
四、據上論斷，應依道路交通案件處理辦法第20條前段，裁定如
    主文。
中　　華　　民　　國　　96　　年　　5 　　月　　21　　日
　　　　　　　　　交通法庭法　官 張紹省
以上正本證明與原本無異。
如不服本裁定應於送達後五日內向本院提出抗告狀。
　　　　　　　　　　　　　書記官 周雅玲
中　　華　　民　　國　　96　　年　　5 　　月　　21　　日
